臺灣桃園地方法院刑事判決
111年度交簡上字第47號
上  訴  人  臺灣桃園地方檢察署檢察官 
被      告  胡珈瑄


選任辯護人  郭桓甫律師
            黃立心律師
            蔡岳龍律師
被      告  侯俊楠


選任辯護人  林彥廷律師
上列上訴人因被告涉犯過失傷害案件，不服本院民國111年1月5
日109年度桃交簡字第2603號第一審刑事簡易判決（聲請簡易判
決處刑案號：109年度偵字第1564號），提起上訴，本院管轄第
二審合議庭判決如下：
    主  文
原判決撤銷。
胡珈瑄犯過失致重傷害罪，處有期徒刑伍月，如易科罰金，以新
臺幣壹仟元折算壹日。
侯俊楠犯汽車駕駛人無駕駛執照駕車過失致重傷害罪，處有期徒
刑陸月，如易科罰金，以新臺幣壹仟元折算壹日。
    事  實
一、侯俊楠於民國108年間未領有合格駕駛執照，於108年5月31
    日下午1時51分前某時許，駕駛車牌號碼000-0000號自用小
    貨車（下稱本案自小貨車）沿桃園市龜山區文化一路往文桃
    路方向行駛，駛至燈桿編號296號前附近時（甫過捷運A7體
    育大學站），本應注意在快車道處不得臨時停車更不得併排
    臨時停車，竟未注意於此，將本案自小貨車併排臨時停放文
    化一路，使本案自小貨車左側輪胎及部分車體占用文化一路
    之外側車道。嗣於同日1時51分許（聲請簡易判決處刑書誤
    載為1時52分許），本案自小貨車後方同向之胡珈瑄騎乘車
    牌號碼000-0000號普通重型機車（下稱A車）搭載曾湘鈞（
    未提出傷害告訴）沿同路段外側車道駛至，亦應注意車前狀
    況並隨時採取必要之安全措施，而依當時天氣晴、日間有照
    明、柏油路面乾燥、無缺陷、無障礙物、視距良好等情，尚
    無不能注意之情事，仍疏未注意車前已有本案自小貨車占用
    部分外側道路，貿然前行，致撞擊本案自小貨車後人車失控
    倒地滑行，且撞擊霎那，同向左後方之曹謹麟騎乘車牌號碼
    000-0000號普通重型機車（下稱B車）正駛至A車左側，亦旋
    遭失控之A車撞擊並倒地向前滑行，致曹謹麟受有創傷性顱
    內出血併步態不穩、認知功能障礙及器質性（腦傷）精神病
    等重大難治之重傷害；胡珈瑄則受有兩手多處擦傷、雙側橈
    骨遠端骨折、左顳頭皮撕裂傷、右膝撕裂傷及右下肢皮膚壞
    死並缺損等傷害。
二、案經胡珈瑄、曹謹麟及其母何枝花訴由臺灣桃園地方檢察署
    檢察官偵查後聲請簡易判決處刑。
    理  由
壹、程序部分：
    經查，本件下列所引用之被告以外之人於審判外之陳述，均
    經被告兼告訴人胡珈瑄（下通稱被告胡珈瑄）、侯俊楠及其
    等之辯護人表示對證據能力無意見（見本院簡上卷第96-99
    頁），復經本院審酌上開證據資料製作時之情況，尚無違法
    取得及證明力明顯過低之瑕疵，認以之作為證據應屬適當，
    而認為前開審判外之陳述得為證據。
貳、實體部分： 
一、認定事實所憑證據及理由：
  ㈠上開車禍發生經過及被告胡珈瑄、侯俊楠駕車具上開過失等
    情，業據被告胡珈瑄、侯俊楠於偵查及審理中坦承不諱（見
    偵字卷第31頁、他字第8586號卷第114頁、原審卷第265、28
    2頁），核與證人曾湘鈞於警詢時之陳述相符（見他字第858
    6號卷第87-88頁），並有道路交通事故現場圖、道路交通事
    故調查表㈠、㈡、道路交通事故照片、原審勘驗行經車輛行車
    紀錄器影片（檔名：FILE000000-000000F）之勘驗筆錄暨附
    圖（見他字第8586號卷第83-86、93-105頁、原審卷第283、
    287-295頁），足認被告胡珈瑄、侯俊楠之任意性自白與事
    實相符，可堪採信。
  ㈡次查，被告胡珈瑄、告訴人曹謹麟因上開車禍受有事實欄一
    、所載傷勢等情，有林口長庚紀念醫院（下稱長庚醫院）出
    院病歷摘要、台南市立醫院診斷證明書、胡珈瑄手腳傷口照
    片、長庚醫院108年6月28日、108年7月17日、109年8月11日
    診斷證明書、衛生福利部雙和醫院（下稱雙和醫院）108年1
    2月6日診斷證明書、曹謹麟頭部手術疤痕照片附卷為憑（見
    他字第9583號卷第57-75頁、他字第8586號卷第11-13頁、原
    審卷第183、187、299頁），亦堪信實。又告訴人曹謹麟於
    上開車禍後，因腦傷後遺症有精神障礙及心智缺陷，致其為
    意思表示、受意思表示暨辨識其意識表示效果之能力顯有不
    足，經本院家事庭108年監宣字第489號裁定為受輔助宣告之
    人（MMSE簡易心智量表為21分，屬於輕度認知功能缺失，見
    本院108年度監宣字第489號全卷），本院復就曹謹麟之認知
    功能障礙有無回復可能乙節函詢長庚醫院及雙和醫院，上開
    醫院分別函覆略以：「依病人110年5月18日最近一次回診之
    病情研判，病人仍受腦傷的影響，雖然妄想頻率較過往減少
    ，但衝動控制仍不佳、易怒，且不時有聽幻覺干擾而導致睡
    眠障礙...就醫學言，因病人車禍事故距今已接近二年，評
    估病人腦傷所致認知障礙之病症未來完全痊癒之可能性極低
    」、「經神經認知功能檢查後，有輕度失智症併行為精神症
    狀。經治療後病情有改善。110年2月19日回診，日常生活可
    自理但須人提醒，推測認知功能無法完全復原」（見原審卷
    第181、207、213-214），足認告訴人曹謹麟所受事實欄一
    所載傷勢，已影響其心智健全且為重大難治之傷害，合於刑
    法第10條第4項第6款所定之重傷害。
  ㈢再查，被告侯俊楠上開違規併排臨時停車之過失行為係導致
    被告胡珈瑄、告訴人曹謹麟車禍受傷之原因，被告胡珈瑄上
    開未充分注意車前狀況之過失騎車行為亦係導致告訴人曹謹
    麟車禍受傷之原因，是被告侯俊楠之過失傷害、過失致重傷
    害犯行，及被告胡珈瑄之過失致重傷害犯行，均可認定。
　㈣至被告胡珈瑄、侯俊楠之辯護人雖均辯稱：告訴人曹謹麟騎
    車未與被告胡珈瑄騎乘機車保持安全間隔，就車禍發生及損
    害擴大與有過失云云。被告胡珈瑄之辯護人復辯稱：告訴人
    曹謹麟另有超速騎車及未戴緊安全帽或使用不合格安全帽之
    與有過失云云。惟查：從原審上開勘驗筆錄暨附圖內容可知
    ，A車撞擊本案自小貨車係於108年5月31日下午1時51分18秒
    （見原審卷第291頁上方），A車再撞擊B車係於108年5月31
    日下午1時51分19秒（見原審卷第291頁下方），A車及B車之
    碰撞發生於1秒瞬間，復觀諸A車撞擊本案自小貨車後，後座
    乘客曾湘鈞係整個人噴飛到中間車道、B車係向前滑至中間
    車道（見原審卷第293、295頁），可見A車撞擊本案自小貨
    車後向左碰撞B車力道之大、範圍之廣，縱然B車有依道路交
    通安全規則第101條第1項第5款規定在超車時與前車保持半
    公尺即50公分之間隔（因A車與B車併排之際遭後訴外機車擋
    住，無法辨別實際間隔距離），依經驗法則判斷，騎乘B車
    之告訴人曹謹麟仍無法避免車禍之發生，故告訴人曹謹麟既
    於時間、空間上均無法防範車禍發生，卷內復無告訴人曹謹
    麟危險駕駛或超速騎車之證據，自難認告訴人曹謹麟係與有
    過失。另上開車禍撞擊力量之大已如前述，且觀事故發生後
    ，被告胡珈瑄與告訴人曹謹麟之安全帽均脫落摔在地面（見
    他字第8586號卷第93-94頁），是撞擊力量過大，可能為告
    訴人曹謹麟及被告胡珈瑄安全帽脫落之原因，亦難僅憑告訴
    人曹謹麟安全帽脫落而認告訴人曹謹麟有未戴緊安全帽或使
    用不合格安全帽之與有過失。　
  ㈤綜上所述，本案事證明確，被告胡珈瑄、侯俊楠之犯行均堪
    認定，應予依法論科。
二、論罪：
  ㈠被告胡珈瑄部分：核被告胡珈瑄所為，係犯刑法第284條後段
    之過失致重傷害罪。
  ㈡被告侯俊楠部分：
  ⒈按汽車駕駛人，無駕駛執照駕車，因而致人受傷，依法應負
    刑事責任者，加重其刑至二分之一，道路交通管理處罰條例
    第86條第1 項定有明文，而有無駕駛執照駕車情形犯刑法第
    284 條之罪，係成立特定行為之一獨立罪名，屬刑法分則加
    重之性質。
  ⒉查被告侯俊楠於109年1月30日前未領有合格之普通小客車駕
    駛執照，有公路監理電子閘門查詢頁面可證（見原審卷第27
    1頁），故被告侯俊楠於108年5月31日時是未領有駕駛執照
    之人，則核被告侯俊楠所為，係犯道路交通管理處罰條例第
    86條第1項、刑法第284條前段之汽車駕駛人無駕駛執照駕車
    過失傷害罪及道路交通管理處罰條例第86條第1項、刑法第2
    84條後段之汽車駕駛人無駕駛執照駕車過失致重傷害罪。又
    侯俊楠以一行為侵害數法益而犯數罪名，屬想像競合犯，應
    從一重論以道路交通管理處罰條例第86條第1項、刑法第284
    條後段之汽車駕駛人無駕駛執照駕車過失致重傷害罪，並依
    道路交通管理處罰條例第86條第1項規定加重其刑。
  ㈢聲請簡易判決處刑意旨就論罪法條記載比較新舊法後，認被
    告侯俊楠及胡珈瑄應適用修正前刑法第284條第1項前段或後
    段之規定。惟刑法第284條於108年5月29日修正公布，依中
    央法規標準法第13條及釋字第161號解釋，係自公布日起算
    至第3日即108年5月31日生效，是本案發生日為108年5月31
    日，應直接適用修正後即現行之刑法第284條規定，毋庸比
    較新舊法，且本院已於審理時當庭告知應適用現行之刑法第
    284條規定，無礙於被告侯俊楠及胡珈瑄之防禦權，附此敘
    明。
　㈣另聲請簡易判決處刑書雖認被告胡珈瑄、侯俊楠之過失致重
    傷害行為僅致使告訴人曹謹麟受有創傷性顱內出血併步態不
    穩及認知功能障礙之重傷害，而漏未認定告訴人曹謹麟亦因
    而受有器質性（腦傷）精神病之重傷害；且聲請簡易判決處
    刑書亦認被告侯俊楠之過失傷害行為僅致使被告胡珈瑄受有
    右下肢皮膚壞死並缺損之傷害，而漏未認定被告胡珈瑄亦因
    而受有兩手多處擦傷、雙側橈骨遠端骨折、左顳頭皮撕裂傷
    、右膝撕裂傷等傷害，惟被告胡珈瑄、侯俊楠此部分犯行與
    業據聲請簡易判決處刑書犯罪事實欄載明之犯罪事實屬實質
    上一罪關係，為聲請簡易判決效力所及，本院自得併予審理
    ，併此敘明。
三、撤銷改判理由及科刑審酌事項： 
  ㈠按對於未發覺之罪自首而受裁判者，得減輕其刑，刑法第62
    條前段定有明文。而所謂「發覺」，乃指偵查機關知悉或有
    相當之依據合理懷疑犯罪行為人及犯罪事實而言。是自首之
    成立，須行為人在偵查機關發覺其犯罪事實前，主動向偵查
    機關申告，並接受裁判為要件，最高法院108年度台上字第3
    563號判決亦同此旨。查：
　⒈上開車禍發生後，被告侯俊楠於警員到場處理時在場，並承
    認其違規併排停車而為肇事人，自首接受裁判乙情，有被告
    侯俊楠之108年6月10日警詢筆錄及自首情形紀錄表可佐（見
    他字第8586號卷第89頁、原審卷第101頁），爰依刑法第62
    條前段規定減輕其刑。
　⒉至被告胡珈瑄部分，員警出具之自首情形紀錄表雖記載（見
    原審卷第103頁）：「報案人或勤指中心轉來資料未報明肇
    事人姓名，處理人員前往傷者就醫之醫院處理時，肇事人在
    場，並當場承認為肇事人。」，然觀被告胡珈瑄於108年6月
    10日出院後前往交通警察大隊龜山分隊說明案情時，係供稱
    ：我於108年5月31日下午1時52分左右在桃園市龜山區文化
    一路A7站附近，我只記得我騎在文化一路外側車道往文桃路
    方向直行，騎到文化一路與文青路口，之後的發生經過我就
    全部不記得了等語（見他字第8586號卷第91頁），可見不僅
    員警並未前往醫院詢問被告胡珈瑄案情，被告胡珈瑄首次接
    受警方詢問時亦未向警方申告犯罪事實，其後直至告訴人曹
    謹麟於108年10月31日具狀對被告胡珈瑄提出告訴，令偵查
    機關已可合理懷疑被告胡珈瑄為犯罪行為人前，被告胡珈瑄
    亦未有向偵查機關申告犯罪事實並自首接受裁判之舉措，自
    與刑法第62條前段之要件不符，而不能依刑法第62條前段規
    定減輕其刑，原審認被告胡珈瑄構成自首，依刑法第62條前
    段規定對其減輕其刑，尚有未洽，是檢察官以原審依刑法第
    62條前段規定對被告胡珈瑄減輕其刑於法不合為由提起上訴
    ，為有理由，應由本院撤銷改判。 
  ㈡次按刑事被告如何量定其刑，為求個案裁判之妥當性，法律
    固賦予法官裁量權，但此項裁量權之行使，並非得以任意或
    自由為之，仍應受一般法律原則之拘束，即必須符合所適用
    法律授權之目的，並受法律秩序之理念、法律感情及慣例等
    所規範。故事實審法院對於被告之量刑，雖屬自由裁量之事
    項，但並非概無法律性之拘束，即自由裁量權係於法律一定
    之外部性界限內，使法官具體選擇以為適當之處理，因此，
    在裁量時，應符合比例、平等及罪刑相當原則，並審酌刑法
    第57條所列各款情狀，分別情節，為被告量刑輕重之標準，
    使輕重得宜，罰當其罪。查：
　⒈被告侯俊楠前已於105年間因酒後駕車之公共危險案件，經本
    院以105年度桃交簡字第151號判決判處有期徒刑2月，併科
    罰金新臺幣（下同）2萬元確定，於本件又因違規臨時併排
    停車之過失造成上開車禍發生，可非難性不低，況被告侯俊
    楠之過失行為，尚導致被告胡珈瑄、告訴人曹謹麟均因而受
    傷，尤其告訴人曹謹麟腦部認知功能因而受到難以回復之重
    大傷害，足認被告侯俊楠之過失行為造成他人之損害甚重，
    惟原審判決僅對被告侯俊楠量處有期徒刑5月，並諭知如易
    科罰金，以1,000元折算1日，應已違罪刑相當原則，而有失
    衡之情。檢察官上訴意旨指摘原審判決就被告侯俊楠部分有
    量刑過輕之違誤，為有理由，亦應由本院撤銷改判。
  ⒉爰以行為人之責任為基礎，審酌被告侯俊楠違規於快車道臨
    時併排停車，被告胡珈瑄則騎車未充分注意車前狀況並隨時
    採取必要之安全措施，均為上開車禍發生原因，然前者可歸
    責性明顯較高，及被告胡珈瑄、侯俊楠犯後均坦承其就本件
    車禍發生須負過失責任，但就告訴人曹謹麟是否與有過失有
    所爭執，且迄今均未能與告訴人曹謹麟一方達成和解或做出
    賠償，另被告胡珈瑄無前案犯罪紀錄，被告侯俊楠則有前揭
    酒後駕車之前案犯罪紀錄，並審酌被告胡珈瑄行為時年齡為
    21歲、教育程度為大學畢業、職業為護理師、本件犯行造成
    他人之損害程度；被告侯俊楠車禍時未領有駕駛執照、行為
    時年齡為30歲、教育程度為大學肄業、職業為自由業、本件
    犯行造成他人之損害程度等一切情狀，就其等所犯之罪分別
    量處如主文所示之刑，並均諭知易科罰金之折算標準，以資
    懲儆。
據上論斷，應依刑事訴訟法第455條之1第1項、第3項、第369條
第1項前段、第364條、第299條第1項前段（本案採判決精簡原則
，僅引述程序法條），判決如主文。
本案經檢察官王以文聲請逕以簡易判決處刑，檢察官楊挺宏提起
上訴，檢察官賴心怡到庭執行職務。
中　　華　　民　　國　　111 　年　　11　　月　　30　　日
              刑事第十七庭    審判長法  官  張明道
                                    法  官  李思緯
                                    法  官  蕭淳尹
以上正本證明與原本無異。
如不服本判決應於收受判決後20日內向本院提出上訴書狀，並應
敘述具體理由。其未敘述上訴理由者，應於上訴期間屆滿後20日
內向本院補提理由書(均須按他造當事人之人數附繕本)「切勿逕
送上級法院」。
                                     書記官　陳韋伃
中　　華　　民　　國　　111 　年　　12　　月　　1 　　日
附錄本案論罪科刑法條：
道路交通管理處罰條例第86條第1項
汽車駕駛人，無駕駛執照駕車、酒醉駕車、吸食毒品或迷幻藥駕
車、行駛人行道或行經行人穿越道不依規定讓行人優先通行，因
而致人受傷或死亡，依法應負刑事責任者，加重其刑至二分之一
。
刑法第284條
因過失傷害人者，處1 年以下有期徒刑、拘役或10萬元以下罰金
；致重傷者，處3 年以下有期徒刑、拘役或30萬元以下罰金。